最高法院刑事判決　　　　　　　　　　　　　　　八十六年度台上字第四七七七號
　　上 訴 人　甲○○
右上訴人因殺人案件，不服台灣高等法院中華民國八十六年五月二十七日第二審更審
判決（八十六年度上重更(一)字第二十四號，起訴案號：台灣台北地方法院檢察署八十
五年度偵字第一三八六七號），提起上訴，本院判決如左：
    主  文
上訴駁回。
    理  由
本件原判決認定上訴人甲○○曾於民國七十二年間，因殺人、妨害自由等案件，經法
院判處應執行有期徒刑十六年六月確定，嗣減刑為有期徒刑十年十月，再減刑為有期
徒刑七年二月十日，於八十年一月一日減刑出監（此部分非累犯），又於八十三年六
月間犯傷害罪，於八十四年一月間，經法院判處有期徒刑五月確定，又於八十三年九
月間犯妨害自由罪及毀損罪，經法院判處應執行有期徒刑六月確定，嗣經更定其刑為
有期徒刑十月確定，於八十四年九月三十日執行完畢，竟不知悛悔，於八十五年六月
二十二日十七時許，因其友人應妙青欠其新台幣六萬元，而與應妙青相約在台北市○
○路、峨嵋街麥當勞附近巷內之鵝肉小吃店見面，商談如何償還該筆債務之問題，應
妙青認上訴人態度兇惡遂對上訴人稱：「人家對你兇，你就不敢對人家兇，只會對老
實人兇」等語，上訴人聽後問道：「是誰說的﹖」並要應妙青帶其去找說該話之人，
因應妙青原已與李紹權、梁寶玉相約於當日晚間六時許一同前往台北市○○街「今日
百貨公司」樓下見面而欲前往赴約，上訴人為證實應妙青所言是否真實而隨同前往，
適時李紹權與梁寶玉、周成及其他友人數位行至該處，應妙青戲稱：「甲○○要打李
紹權」，梁寶玉遂因而與上訴人發生口角，梁寶玉握拳毆打上訴人臉部，上訴人則抓
住梁寶玉的手，經應妙青與周成等人勸阻而平息，其間有人提議前往台北市○○街四
十二號七樓「金宮西餐廳」聽歌，上訴人則返回其租住之台北市○○街○段「嘟嘟賓
館」六○二室房間取出其所有之折疊式尖刀一把帶在身上備用，再前往前述「金宮西
餐廳」找應妙青，周成則從中安排上訴人與應妙青同桌商討解決債務之問題，梁寶玉
等人另坐他桌，時至晚間八時三十分許，上訴人與應妙青因償債問題意見不合發生爭
執，周成即至該桌勸和，梁寶玉亦至該桌，又與上訴人發生口角，梁寶玉持酒瓶敲打
上訴人頭部，周成甚為不滿即對二人稱：「兩個人都給我走」，上訴人梁寶玉行至該
七樓電梯口時再次起衝突進而互毆，上訴人乃基於殺人之故意，自褲袋中取出其備用
之前述折疊式尖刀，刺殺梁寶玉胸部四刀、腹部二刀，致梁寶玉大量出血，周成見狀
隨即將上訴人拉開並囑應妙青將梁寶玉送醫急救，惟梁寶玉仍因胸、腹部遭銳器刺傷
，致外傷性失血休克，而於當日晚間九時四十分許不治死亡，上訴人則於八十五年六
月二十四日晚間八時四十五分許，在台北縣中和市○○街十九號前為警方與憲兵人員
查獲，並在台北縣板橋市○○路○段五十巷九號之一、二樓協和賓館二○五室其租住
之房間查扣上訴人所有供殺人用之折疊式尖刀一把等情。係以上訴人甲○○對其在前
揭時、地數度與被害人梁寶玉發生口角而互毆，及持折疊刀刺被害人之胸、腹等部致
被害人因而死亡之事實供承不諱，上開事實，並經證人周成、應妙青、顧濠華證述屬
實，且有兇刀即折疊刀一把扣案及現場照片附卷可證。被害人因胸、腹部遭銳器刺傷
，因外傷性失血休克死亡，亦經檢察官督同法醫師相驗屬實，有驗斷書、相驗屍體證
明書、勘驗筆錄附卷可稽。上訴人行兇所用之折疊刀係屬銳器，上訴人與被害人在今
日百貨公司樓下起衝突後，即回其住處帶上開折疊刀至金宮西餐廳備用，嗣因與被
害人互毆，即持該尖刀猛刺被害人之胸、腹部等要害部位，致被害人失血休克死亡，
足見其有殺人之決意及行為，極為明確。綜合以觀，上訴人有上開犯行，堪以認定，
為其所憑之證據及認定之理由。並以上訴人雖辯稱其因喝酒意識不清而犯案云云，惟
依現場照片所示，上訴人與應妙青等在金宮西餐廳僅喝四瓶台灣啤酒，上訴人且自承
僅喝二、三杯，而證人周成於原審亦證稱被害人比較醉，上訴人較清醒，足見上訴人
所辯無非諉卸刑責之詞，為無足取，予以指駁說明。並說明上訴人雖稱應妙青要其幹
掉被害人，是應妙青從中挑撥云云。惟應妙青堅決否認有何挑撥或教唆上訴人殺被害
人之行為，且上訴人係在金宮西餐廳內與被害人爭執被周成勸阻拉開後離去時，在電
梯口復與被害人互毆，上訴人始持刀刺殺被害人，尚難認定上訴人係因應妙青之挑撥
始起意殺人，且亦無何證據足證應妙青有教唆上訴人殺被害人犯行，上訴人上開所指
，亦無可取。又明上訴人在西餐廳內雖遭被害人以酒瓶敲打頭部，惟已經周成勸阻
而離去，而二人在電梯口再起爭執互毆時，被害人係徒手，上訴人竟持尖刀連續刺殺
被害人，自與正當防衛之要件不合。核上訴人所為，係犯刑法第二百七十一條第一項
之殺人罪。上訴人曾於八十三年六月間犯傷害罪，被法院判處有期徒刑五月，又於八
十三年九月間犯妨害自由及毀損罪，經法院判決應執行有期徒刑六月，嗣經更定其刑
為有期徒刑十月，於八十四年九月三十日執行完畢，有台灣高等法院檢察署刑案紀錄
簡覆表在卷可憑，其於有期徒刑執行完畢五年內再犯最重本刑為有期徒刑以上之本罪
，為累犯，除法定刑為死刑、無期徒刑部分依法不得加重外，有期徒刑部分依法加重
其刑。因將第一審不當之判決撤銷，適用上開法條及刑法第四十七條、第三十七條第
一項、第三十八條第一項第二款，審酌上訴人曾犯殺人、妨害自由、毀損等罪，仍不
知警惕，因細故與被害人發生口角、互毆，即萌殺意而持尖刀殺人，犯罪後復以受人
挑撥置辯而圖脫罪，不知悔悟，其行為嚴重破壞社會秩序，惡性非輕等一切情狀，而
量處無期徒刑，並宣告褫奪公權終身，以懲不法。行兇所用之折疊刀為上訴人所有，
已據上訴人供明，而併予宣告沒收。經核於法尚無違誤。查原判決事實欄僅記載應妙
青戲稱：「甲○○要打李紹權」，並未認應妙青有何挑撥上訴人與被害人起衝突之行
為，則原判決於理由內說明應妙青無挑撥上訴人殺害被害人，並無判決理由矛盾之違
法。又原判決係依憑上訴人事先帶折疊式尖刀至案發現場備用，嗣即持該銳器猛刺
被害人身體之胸、腹部等要害部位致被害人失血休克死亡等事證，認定上訴人故意殺
人，並非以上訴人於第一審審理時所供：「應妙青要我幹掉他（指被害人），給他死
，我最後一刀刺他，他血噴出來」等語，據為認定上訴人有殺人故意之依據，故原判
決於理由內說明應妙青無教唆上訴人殺被害人之行為，亦無判決理由前後矛盾之違誤
。又查上訴人於原審供承：「有（指在金宮西餐廳有喝酒），喝四瓶，用有把手的杯
子，我喝了二、三杯……」（見原審上更(一)卷第二十二頁），並非供稱其喝了二、三
瓶。而原審審判期日審判長並已提示上開筆錄，詢問上訴人有何意見，上訴人表示：
「無意見」，有原審審判筆錄可稽（見原審上更(一)卷第五十七頁），則原審顯已踐行
調查證據之程序，並無應於審判期日調查之證據而未予調查之違法。上訴意旨仍執陳
詞，謂其無殺人之故意，係出於自衛之行為，行為時已因喝酒而意識不清，且係受應
妙青之挑撥、教唆而持刀刺被害人云云，就原審採證認事之職權行使，及原判決已予
說明之事項，任意指摘，非有理由，應予駁回。
據上論結，應依刑事訴訟法第三百九十六條第一項，判決如主文。
中      華      民      國    八十六    年      八      月     十四     日
                              最高法院刑事第七庭
                                  審判長法官  董  明  霈
                                        法官  丁  錦  清
                                        法官  賴  忠  星
                                        法官  林  茂  雄
                                        法官  林  錦  芳
      右正本證明與原本無異
                                              書  記  官
中      華      民      國    八十六    年      八      月    二十一    日
